【裁判字號】    91,訴,2413
【裁判日期】    921111
【裁判案由】    返還信託物
【裁判全文】
臺灣桃園地方法院民事判決  九十一年度訴字第二四一三號
    原      告  乙○○
    訴訟代理人  康勝男律師
    被      告  丁○○
                戊○○
                丙○○
    兼  共  同
    法定代理人  甲○○      住.
右當事人間請求返還信託物事件，本院於民國九十二年十月二十八日言詞辯論終結，
判決如左：
    主      文
被告應就坐落桃園縣八德市○○○段第四五一之五地號、地目建、面積八十六平方公
尺；同縣市同段第四五五之七地號、地目建、面積六十三平方公尺；同縣市同段第四
五四之九地號、地目建、面積二平方公尺之土地辦理繼承登記後，將上開土地所有權
全部移轉予原告所有。
訴訟費用由被告負擔。
    事      實
甲、原告方面：
一、聲明：如主文所示。
二、陳述：
（一）原告及被告之被繼承人廖本富、訴外人劉添富等人於民國八十一年間共同出資
      ，而與坐落桃園縣八德市○○○段第四五一地號等土地之地主邱顯欽等人於該
      地上合建三層住宅一批出售，其中原告出資十分之一，訴外人劉添富出資五分
      之一，訴外人黃瑞庚出資五分之一，訴外人馬定發出資五分一，被告之被繼承
      人廖本富出資十分之三。
（二）八十三年間上開合建之房屋興建完成後，各出資人即依約將應分配與各地主及
      已出售之房屋直接辦理所有權移轉登記為各地主、承購戶取得所有，而各地主
      除將分配與各建築出資人之基地所有權直接辦理分割登記與各承購戶取得所有
      權外，餘未出售之房屋基地則分別登記為各建築出資人所有，惟因當時被告之
      被繼承人廖本富之出資額為原告之三倍，原告即將依約應登記為原告所有之坐
      落桃園縣八德市○○○段第四五一之五地號、地目建、面積八十六平方公尺；
      同縣市同段第四五五之七地號、地目建、面積六十三平方公尺；同縣市同段第
      四五四之九地號、地目建、面積二平方公尺之土地（下稱系爭土地）信託登記
      為被告之被繼承人廖本富名義所有。
（三）嗣本件被告之被繼承人廖本富於八十九年九月二十九日死亡，原告與其間之信
      託關係自因而終結，苟不能認為終結者，原告亦得以本件起訴狀繕本之送達作
      為終止信託關係之意思表示。從而，原告自得依民法第二百六十三條規定準用
      同法第二百五十九條規定，請求為受託人廖本富之繼承人之被告就系爭土地辦
      理繼承登記後，返還信託財產；亦即就系爭土地辦理繼承登記後，將系爭土地
      所有權全部移轉予原告所有。
三、證據：提出土地登記謄本及土地登記簿謄本各三份、建築改良物登記簿謄本二份
    、戶籍謄本乙份、中南海建設有限公司設立登記事項卡影本乙份，並聲請傳訊證
    人劉添富。
乙、被告方面：被告均未於言詞辯論期日到場，亦均未提出任何書狀作何聲明或陳述
    。
    理      由
一、本件被告均經合法通知，無正當理由，未於言詞辯論期日到場，核均無民事訴訟
    法第三百八十六條各款所列情形，爰依原告聲請，由其一造辯論而為判決。
二、原告起訴主張，原告及被告之被繼承人廖本富、訴外人劉添富等人於八十一年間
    共同出資，而與坐落桃園縣八德市○○○段第四五一地號等土地之地主邱顯欽等
    人於該地上合建三層住宅一批出售，其中原告出資十分之一，訴外人劉添富出資
    五分之一，訴外人黃瑞庚出資五分之一，訴外人馬定發出資五分一，被告之被繼
    承人廖本富出資十分之三。俟八十三年間上開合建之房屋興建完成後，各出資人
    即依約將應分配與各地主及已出售之房屋直接辦理所有權移轉登記為各地主、房
    屋承購戶取得所有，其餘未出售之房屋基地則分別登記為各建築出資人所有，惟
    因當時被告之被繼承人廖本富之出資額為原告之三倍，原告即將依約應登記為原
    告所有之系爭土地信託登記為被告之被繼承人廖本富名義所有，嗣本件被告之被
    繼承人廖本富死亡，原告與其間之信託關係自因而終結，苟不能認為終結者，原
    告亦得以本件起訴狀繕本之送達作為終止信託關係之意思表示。從而，原告自得
    依信託契約及民法繼承之法律關係，訴請被告就系爭土地辦理繼承登記後，將系
    爭土地所有權全部移轉予原告所有之事實，業據提出土地登記謄本及土地登記簿
    謄本各三份、建築改良物登記簿謄本二份、戶籍謄本乙份、中南海建設有限公司
    設立登記事項卡影本乙份為證，並經證人劉添富到院結證稱：伊於八十一年間有
    與原告、被告之被繼承人廖本富合夥合建房屋，且有成立一個中南海建設有限公
    司；而沒有出售之土地部分先行過戶予被告之被繼承人廖本富名下，只是信託關
    係，不是要給被告之被繼承人廖本富，至於未出售之建物則登記予各股東名下等
    語無誤。而被告均經合法通知，既均不於言詞辯論期日到庭爭執，復未提出任何
    書狀以供本院斟酌，因認原告之主張，堪信為真實。
三、按信託行為有效成立後，即以信託財產為中心，而有其獨立性，除當事人另有訂
    定外，不宜因自然人之委託人或受託人死亡、破產或喪失行為能力等情事而消滅
    ，故信託法第八條第一項規定：「信託關係不因委託人或受託人死亡、破產或喪
    失行為能力而消滅。但信託行為另有訂定者，不在此限」。該法雖係於八十五年
    一月二十六日始經公布施行，但上開規定，對於在該法施行前成立之信託行為，
    仍應以之為法理而予以適用（最高法院九十一年度台上字第一○二二號裁判意旨
    參照）；又本院認基於同一理由，信託法之其他規定，對本件原告與被告之被繼
    承人廖本富間之前開信託契約，亦得以之為法理而適用之。是本件原告主張其與
    被告之被繼承人廖本富間之信託契約於被告之被繼承人廖本富死亡後即當然終止
    乙節，揆諸上揭法律規定及說明，尚不足採。惟按信託利益全部由委託人享有者
    ，委託人或其繼承人得隨時終止信託，信託法第六十三條第一項亦有明文。本件
    原告與被告之被繼承人廖本富間之前開信託契約，並未另有受益人之約定，則信
    託利益自全部由委託人即原告享有，是依上開規定，原告得隨時終止之。且原告
    已以本件起訴狀之送達為其終止上開信託契約之意思表示之通知，故原告進而主
    張上開信託契約已終止，進而請求返還信託財產即系爭土地之事實，依上揭法律
    規定，自屬有據。
四、末按繼承人自繼承開始時，除本法另有規定外，承受被繼承人財產上之一切權利
    、義務；因繼承、強制執行、公用徵收或法院之判決，於登記前已取得不動產物
    權者，非經登記，不得處分其物權，民法第一千一百四十八條前段、第七百五十
    九條定有明文。本件被告既係受託人廖本富之繼承人，自應承受被繼承人返還信
    託財產即系爭土地之義務。從而，原告訴請被告應就系爭土地辦理繼承登記後，
    將系爭土地之所有權全部移轉登記予原告所有，揆諸上揭規定，為有理由，應予
    准許。
據上論結，本件原告之訴為有理由，依民事訴訟法第三百八十五條第一項前段、第七
十八條、第八十五條第二項，判決如主文。
中      華      民      國    九十二    年      十一      月    十一    日
                                        臺灣桃園地方法院民事第二庭
~B法      官  張震武
右為正本係照原本作成
如對本判決上訴須於判決送達後二十日內向本院提出上訴狀併繳納上訴費
中      華      民      國    九十二    年      十一      月   十七      日
~B法院書記官    楊惠如


司法院資訊處製作；財團法人民間司法改革基金會備份。
